---
# --- Metadatos Básicos ---
title: "Analisis de Amazon Sales"
author:
   - Douglas Barreto
   - Laura Montes
   - Alejandro Huerfano
date: "Abril 2026"

# --- Metadatos Específicos de Plantilla ---
degree: "Computación I"
director: 
  - Jesus Ochoa 
  - Oliver Triveño
lugar: "Caracas"
facultad: 
  - Facultad de Ciencias Económicas y Sociales
  - Escuela de Estadistica y Ciencias Actuariales
# Ruta al escudo (relativa al archivo .Rmd)
escudo: "Latex/Classes/Escudos/faces"

# --- Bibliografía ---
bibliography: bibliografia.bib

# --- Configuración de Salida ---
output: 
  pdf_document:
    template: template.tex  # Llamamos al archivo de plantilla
    keep_tex: true                 # Útil para ver errores si ocurren
    toc: true                      # Generar índice
    number_sections: true
    citation_package: natbib       # Importante: forzar natbib porque tu plantilla lo usa

# --- Resumen (Abstract) ---
abstract: |
  Resumen del trabajo de investigación...
---

```{r setup, include=FALSE}
# Configuración global de chunks
knitr::opts_chunk$set(
  echo = FALSE,        # Mostrar código
  warning = FALSE,    # Ocultar advertencias
  message = FALSE,    # Ocultar mensajes de carga
  fig.align = "center",
  out.width = "90%",
  fig.pos = "H",
  out.extra = ""
)
```
```{r include=FALSE}
# Cargar librerías necesarias
library(tidyverse)
library(knitr)
library(kableExtra)
library(scales)
library(janitor)

#Limpieza del dataframe
df <- read.csv("11. Amazon Sales.csv", encoding = "UTF-8")
df_limpio <- df %>%
  janitor::clean_names() %>%
    
  #Seleccion de variables a utilizar para el estudio
  select(product_id, product_name, category, discounted_price, 
         actual_price, discount_percentage, rating, rating_count, review_title)%>%
         
  # Limpieza de simbolos y comas
  mutate(discounted_price = as.numeric(gsub("[^0-9.]", "", discounted_price)),
    actual_price = as.numeric(gsub("[^0-9.]", "", actual_price)),
    rating = as.numeric(rating), 
    rating_count = as.numeric(gsub(",", "",  rating_count)),
  # Convercion de porcentaje (ej. 50%) a decimal (0.50)
    discount_percentage = as.numeric(gsub("%", "", discount_percentage))/100
    ) 
  # Recalculo de porcentajes
  df_limpio <- df_limpio %>%
  mutate(discounted_price = actual_price - (actual_price*discount_percentage),
         discounted_price = round(discounted_price, 0))
  
  #Verificacion e imputacion de NA's
  
  df_limpio <- df_limpio %>%
  mutate(rating = replace_na(rating, mean(rating, na.rm = TRUE)), 
         rating_count = replace_na(rating_count, mean(rating_count, na.rm = TRUE))) 
  
  
  #Elimimacion de Outliers
  # Calculo  de límites para 'actual_price' usando IQR
Q1 <- quantile(df_limpio$actual_price, 0.25, na.rm = TRUE)
Q3 <- quantile(df_limpio$actual_price, 0.75, na.rm = TRUE)
IQR_val <- Q3 - Q1

# Definicion de límites
limite_inferior <- Q1 - 1.5 * IQR_val
limite_superior <- Q3 + 1.5 * IQR_val

# 2. Filtracion de datos
df_sin_atipicos <- df_limpio %>%
  filter(actual_price >= limite_inferior & actual_price <= limite_superior) 

  
```



\chapter*{Introducción}

Introducción del trabajo de investigación

\chapter{Planteamiento del Problema}
Describir planteamiento del problema\
  En el ámbito del comercio electrónico o incluso en redes sociales, los criterios superficiales como el promedio de calificaciones en un producto, se asume convencionalmente como un indicador de éxito y satisfacción del usuario, sin embargo, el hecho de una calificación considerablemente “buena” ignora el sesgo intrínseco en las personas a la hora de puntuar.
	El análisis crítico de un consumidor a través de reseñas es deteriorado por un sesgo de selección, es decir, se ven altamente motivados a la interacción sincera únicamente cuando su experiencia con el producto fue muy gratificante, o por el contrario, muy deficiente, así ocultando el rendimiento real del producto. En este campo también se incluye el operamiento de estrategias de descuento, se asocia con cambios en la percepción del consumidor para su compra inmediata; se dice que a mayor descuento del producto genera mayor satisfacción en el usuario y un mayor umbral de interacción.
	El objetivo investigativo se centrará en un análisis comparativo a distintas distribuciones del rating bajo distintos niveles de descuentos, con el fin de hallar patrones de comportamiento, siendo así, la identificación de anomalías con procedimientos estadísticos descriptivos; como dispersión en las calificaciones y frecuencia de términos críticos o interacciones como lo son las reseñas, permitiendo observar si el porcentaje del descuento y en el precio existe algún tipo de correlación, las cuáles en base a lo demostrado podría sugerir una discrepancia entre el rating y la crítica descriptiva.

Argumento final. Debido a esto, se plantea las siguientes preguntas de investigación:\


\textbf{1.}	Pregunta1\

\textbf{2.}	Pregunta2\

\textbf{3.}	Pregunta3\


\section{Justificación}

Justificación del trabajo de investigación\

\section{Objetivos}
 
\subsection{Objetivo General}
\begin{itemize}
  \item{Evaluar como la estrategia de descuentos influyen en la percepción de calidad y en la polarización del discurso del consumidor en Amazon Sales}
\end{itemize}

\subsection{Objetivos Específicos}
\begin{itemize}
  \item{Describir la distribución de las calificaciones para identificar la presencia de polarización en las opiniones de los usuarios.}
  \item{Comparar el promedio de rating en función de los rangos del porcentaje de descuento para determinar si a mayor descuento existe una tendencia a calificar con menor rigurosidad.}
   \item{Establecer agrupaciones de satisfacción basadas en el rating para determinar cómo estas categorías influyen en la variabilidad del precio actual y en el posicionamiento de las ventas.}
}
\end{itemize}


\section{Cobertura}

\subsection{Horizontal}

Describir la cobertura Horizontal del trabajo de investigación

\begin{table}[ht]
\centering
\caption{Variables consideradas} 
\resizebox{10cm}{!} {
\begin{tabular}{ccc}
  \hline
\ \ \ \ \ NOMBRE DE LA VARIABLE \\ 
  \hline
   VARIABLE 1 \\ 
VARIABLE 2\\ 
VARIABLE n\\ 
   \hline
\end{tabular}
}
\end{table}

\subsection{Vertical}

Describir la cobertura Vertical del trabajo de investigación


\section{Periodo de Referencia}

Describir la fuente y el Periodo de Referencia utilizado en el trabajo de investigación

\section{Variables}

Describir la variable en estudio en el trabajo de investigación

\chapter{Marco Teórico}

  El riesgo de que un usuario de Amazon reciba un producto de mala calidad o defectuoso está presente. La asimetría de la información aborda situaciones en las que una de las dos partes (emisor y receptor) posee información que el otro desconoce; debido a este factor, el comprador se ve obligado a depender de reseñas que sirven como señalizadores que la misma empresa hace visibles para reducir la incertidumbre. Para superar esta asimetría, las señales deben garantizar que solo se envíe información que refleje atributos o capacidades reales del producto. En sintonía con las reseñas de Amazon, la «prueba social» es el fenómeno por el cual, si el comprador observa que muchos usuarios adquirieron el producto y otorgaron una buena puntuación, percibe que el riesgo de error es menor.
  No obstante, la fiabilidad de estas señales no opera por sí sola, sino que se ve apoyada en la percepción económica del usuario aplicada durante el proceso de compra. En este contexto, el efecto anclaje (anchoring) toma un papel fundamental, ya que es un sesgo cognitivo en el que la primera información que percibe una persona condiciona la toma de sus decisiones. Al mostrar un precio inicial tachado y hacer énfasis en el costo posterior al descuento, el producto se vuelve más llamativo, e impulsa la compra por una percepción de ahorro más que por el valor intrínseco del bien. La utilidad de la transacción puede llegar a dominar la percepción general, provocando que el usuario otorgue calificaciones elevadas no necesariamente por la excelencia del producto, sino como un reflejo del bienestar derivado del ahorro percibido.
  Cuando desplazamos el análisis hacia el precio actual, sin sesgos por ofertas, entra en juego el criterio de exigencia del usuario. Bajo este contexto, los productos con un mayor costo generan en el consumidor un rol más estricto; cualquier mínima discrepancia entre la calidad esperada y la obtenida se traduce en una penalización más severa en el rating, lo que conduce a una heterogeneidad de opiniones. De igual forma ocurre con los productos más económicos: el beneficio monetario hace que el usuario reduzca sus niveles de exigencia. En ambos casos, el juicio del consumidor se rige según la Teoría de la desconfirmación de expectativas.

\section{Bases Teóricas}

Resumen de las bases teoricas explicadas en el capitulo y su importancia\

\subsection{Definición 1}

Descripción de la definición 1\

\subsection{Definición 2}

Descripción de la definición 2\

\subsection{Definición n}

Descripción de la definición n\


\chapter{Marco Metódico}
Acontinuación se detalla la metodologia utilzada para abordar el presente estudio. En este apartado se exponen de manera estructurada los procedimientos estadísticos, las técnicas de procesamiento de datos y los criterios de segmentación que permiten operativizar los conceptos discutidos previamente en el marco teórico.
 
\section{Enfoque y Tipo de Investigación}

Desarrollo\ La investigación adopta un enfoque cuantitativo de tipo descriptivo-correlacional.El estudio está orientado a desglosar la interacción entre variables críticas como el precio y la satisfacción del cliente. Se busca determinar si existen patrones de comportamiento sistemáticos en la evaluación de productos, analizando cómo el incentivo económico del descuento altera la percepción de calidad del usuario. Este diseño permite observar la fuerza de asociación entre las métricas sin necesidad de establecer una relación de causa y efecto estricta.

\section{Fuente de Datos}

Descripción\ Para este estudio se utilizó el conjunto de datos denominado Amazon_sales.cvs, el cual recopila información detallada sobre transacciones y valoraciones de usuarios en la plataforma. Para el desarrollo de los objetivos planteados, se han seleccionado variables de naturaleza numérica y textual, tales como el precio original (actual_price), el precio con rebaja (discounted_price), el porcentaje de descuento aplicado(discount_percentage), la calificación otorgada (rating) y el volumen de participación (rating_count). 

\section{Procesamiento y Análisis de datos}

Descripción\ El tratamiento de la información se llevó a cabo mediante el lenguaje de programación R, empleando las librerías tidyverse, con especial énfasis en dplyr para la manipulación de datos y ggplot2 para la generación de evidencia visual. El proceso se realizó en las siguientes etapas:

\begin{itemize}
  \item {Limpieza de datos: Se procede con la normalización de las variables, eliminando caracteres especiales de las columnas de moneda y gestionando registros con valores ausentes en las métricas de satisfacción. Se recalcula los porcentajes en la variable de descuento del precio y se filtran los valores atipicos del precio actual se para garantizar la integridad de los resultados. }
  \item{Análisis Descriptivo: Se ejecutan cálculos de tendencia central y dispersión, como la media, la mediana y la desviación estándar, con el fin de identificar la variabilidad del umbral de exigencia del consumidor frente a distintos niveles de precio.}
  \item{Visualización: Se desarrollan histogramas para detectar la polarización de opiniones, diagramas de caja para segmentar la satisfacción por niveles de descuento y gráficos de dispersión que ilustran la densidad de la relación entre costo y calificación.}
  \item{Tabulación: Generación de tablas formateadas que resuman las métricas de engagement y las agrupaciones de satisfacción (Alta, Regular y Baja).}
\end{itemize}


\subsection{Item n}

Descripción\

\chapter{Análisis de Resultados}

{\small Este capítulo presenta los resultados obtenidos al aplicar las metodologías descritas en el capítulo anterior, así como del análisis estadístico descriptivo de las variables estudiadas y las ventajas y desventajas al aplicar dichos tests.}

\section{Polarización de Opiniones}

```{r, echo=FALSE, message=FALSE, warning=FALSE}
library(knitr)
library(kableExtra)
library(ggplot2)
library(dplyr)

calcular_moda <- function(x) {
  ux <- unique(x)
  ux[which.max(tabulate(match(x, ux)))]
}

# Calculos estadisticos
media_r <- mean(df_sin_atipicos$rating, na.rm = TRUE)
mediana_r <- median(df_sin_atipicos$rating, na.rm = TRUE)
moda_r <- calcular_moda(df_sin_atipicos$rating)
desviacion_r <- sd(df_sin_atipicos$rating, na.rm = TRUE)
minimo_r <- min(df_sin_atipicos$rating, na.rm = TRUE)
maximo_r <- max(df_sin_atipicos$rating, na.rm = TRUE)
cv_r <- (desviacion_r/media_r)*100
total_registros <- nrow(df_sin_atipicos)

# Creacion de  Data Frame con los resultados 
tabla_resumen <- data.frame(
  Métrica = c("Total de Productos", "Media", "Mediana", "Moda", "Desviación Estándar", "Coeficiente de Variación","Mínimo", "Máximo"),
  Valor = c(total_registros, 
            round(media_r, 2), 
            round(mediana_r, 2), 
            round(moda_r, 2),
            round(desviacion_r, 2), 
            round (cv_r, 2),
            round(minimo_r, 2), 
            round(maximo_r, 2))
)

# Creacion de la tabla con los resultados de las estadisticas descriptivas
tabla_resumen %>%
  kable(col.names = c("Estadístico", "Resultado"), 
        caption = "Estadísticas Descriptivas del Rating de Productos",
        align = "lc") %>% 
  kable_styling(bootstrap_options = c("striped", "hover", "condensed"), 
                full_width = FALSE, 
                position = "center")

#Histograma del rating

ggplot(df_sin_atipicos, aes(x = rating)) +
  geom_histogram(binwidth = 0.5, fill = "steelblue", color = "white") +
  labs(title = "Distribución de Calificaciones (Ratings)",
       subtitle = "Análisis de polarización y sesgo de selección",
       x = "Calificación (1-5 Estrellas)",
       y = "Cantidad de Productos") +
  theme_minimal() +
  #línea roja para la media
  geom_vline(aes(xintercept = mean(rating, na.rm = TRUE)), 
             color = "red", linetype = "dashed", size = 1)


```

Descripción\ **Análisis:** La calificación promedio de un producto es de 4.08 y su mediana de 4.10 mostrando una concentración en la parte superior de la escala. El histograma muestra una distribución unimodal con un ligero sesgo negativo, donde la mayor cantidad de productos se agrupa por encima de las 4 estrellas. El hecho que la desviación estandar sea tan baja confirma que existe un consenso generalizado sobre la calidad de los artículos, descartando la presencia de una división crítica o polarización en la percepción de los usuarios dentro de esta muestra.

\section{Comparación de Rating por Nivel de Descuento}

```{r, echo=FALSE, results='asis', message=FALSE, warning=FALSE}

# calculo de moda
moda2 <- function(x) {
  ux <- unique(x)
  ux[which.max(tabulate(match(x, ux)))]
}

# Creacion de rangos por descuento 
df_sin_atipicos <- df_sin_atipicos %>%
  mutate(rango_descuento = case_when(
    discount_percentage == 0 ~ "Sin Descuento (0%)",
    discount_percentage > 0 & discount_percentage <= 0.20 ~ "1% - 20%",
    discount_percentage > 0.20 & discount_percentage <= 0.40 ~ "21% - 40%",
    discount_percentage > 0.40 & discount_percentage <= 0.60 ~ "41% - 60%",
    discount_percentage > 0.60 & discount_percentage <= 0.80 ~ "61% - 80%",
    discount_percentage > 0.80 ~ "Más de 80%"
  )) %>%
  mutate(rango_descuento = factor(rango_descuento, 
                           levels = c("Sin Descuento (0%)", "1% - 20%", "21% - 40%", 
                                      "41% - 60%", "61% - 80%", "Más de 80%")))

# Estadisticas por rango
resumen_d <- df_sin_atipicos %>%
  group_by(rango_descuento) %>%
  summarize(
    N = n(),
    Media = round(mean(rating, na.rm = TRUE), 2),
    Mediana = round(median(rating, na.rm = TRUE), 2),
    Moda = moda2(rating),
    Desv_Est = round(sd(rating, na.rm = TRUE), 2)
  )

# Calculo de la  correlación
cor_val <- cor(df_sin_atipicos$rating, df_sin_atipicos$discount_percentage, method = "pearson")
cat("**Coeficiente de Correlación de Pearson:** ", round(cor_val, 2))

# Tabla resumen de estadisticas 
resumen_d %>%
  kable(col.names = c("Rango de Descuento", "Productos", "Media", "Mediana", "Moda", "D.E."),
        caption = "Análisis de Satisfacción por Intervalos de Descuento",
        align = "lccccc") %>%
  kable_styling(bootstrap_options = c("striped", "hover", "condensed"), full_width = FALSE) %>%
  row_spec(0, bold = TRUE, color = "white", background = "#2c3e50")


#Gráfico de cajas para comparar distribuciones
ggplot(df_sin_atipicos, aes(x = rango_descuento, y = rating, fill = rango_descuento)) +
  geom_boxplot(alpha = 0.6, outlier.color = "red", outlier.alpha = 0.5) +
  scale_fill_brewer(palette = "YlGnBu") + 
  labs(title = "Distribución del Rating por Intervalos de Descuento",
       x = "Porcentaje de Descuento",
       y = "Rating") +
  theme_minimal() +
  theme(legend.position = "none",
        axis.text.x = element_text(angle = 45, hjust = 1)) 

```

Descripción\ **Análisis:** Se observar en la tabla y el gráfico de cajas, que hay una tendencia decreciente ligera pero constante en el rating promedio a medida que aumenta el porcentaje de descuento. Los productos sin descuento lideran la satisfacción con una media de 4.24, los rangos de descuento intermedios por otra parte presentan la mayor cantidad de valores atípicos y mayor desviación estándar, lo que refleja una opinión más crítica por parte de los compradores en este segmento. Contrario a la hipótesis de una menor rigurosidad a mayor descuento, donde se esperaría que el rating subiera porque el cliente esta satisfecho con el ahorro, los datos muestran que los productos con descuentos superiores al 80% tienen el promedio más bajo. Con el coeficiente de correlacion se puede comprobar entonces como el rating y el descuento presentan una relacion inversa. 

\section{Gráfico de dispersión entre el precio actual y el rating}

```{r, echo=FALSE, fig.align='center', message=FALSE, warning=FALSE, out.width= "80%"}

#segmentación del rating en rangos de puntaje
df_sin_atipicos$rango_satisfaccion <- ifelse(df_sin_atipicos$rating >= 4.5, "Alta", ifelse(df_sin_atipicos$rating >= 3.5, "Regular", "Baja"))

#convertir en un factor para darle una jerarquía
df_sin_atipicos$rango_satisfaccion <- factor(df_sin_atipicos$rango_satisfaccion, levels = c("Baja", "Regular", "Alta"))

#creacion del grafico de dispersion
ggplot(df_sin_atipicos, aes(x= actual_price, y= rating, color = rango_satisfaccion)) + geom_jitter(alpha = 1.0, size= 1.5) + theme_light() +
  scale_color_manual(values = c("Baja"= "#00008B", "Regular"= "#FFB90F", "Alta"= "#FF1493")) + #para escoger manualmente los colores de la segmentacion del rating
  labs(title = "Dispersión entre el precio actual y el Rating",
       x = "Precio Actual",
       y = "Rating") + 
  theme(legend.position = "bottom")

```


Descripción\ **Análisis:** En el gráfico se puede visualizar una concentración considerablemente alta en los valores que tienden a una calificación regular, por encima de los 4 puntos de satisfacción, y estan por debajo de un precio de 2.500. Ya habiendo calculado anteriormente los índices estadísticos descriptivos en base al Rating, sabemos que el promedio de satisfacción es de 4.08, la desviación estándar es de aproximadamente 0.30, mediana de 4.1 y un coeficiente de variacion (CV) aproximadamente del 7.3, nos da a entender que la distribución presenta una leve asimetria negativa por la relación que tiene la media al ser menor que la mediana, sugiriendo que los valores estan comprimidos en el limite superior de la escala, al tener un CV tan pequeño y una media y mediana muy similares.

\section{Análisis del volumen de interacción en base a los rangos de satisfacción}

```{r, echo=FALSE, fig.align='center', message=FALSE, warning=FALSE, out.width= "80%"}
#se agrupa la cuenta de la interacción en cada rango de satisfacción

volumen_interacción <- df_sin_atipicos %>% 
group_by(rango_satisfaccion) %>% 
summarise(volumen_interacción = sum(rating_count))  

#se hace un gráfico de columnas para visualizar el volumen de interacción
ggplot(volumen_interacción, aes(x = rango_satisfaccion, y = volumen_interacción)) + geom_col(fill = "Orange", color = "black")  + scale_y_continuous(labels = label_number(big.mark = ".", decimal.mark = ",")) + theme_minimal() + labs(title = "Volumen de interacción entre cada rango de satisfacción", x = "Rango de satisfacción", y = "Interacciones")

```

Descripción\ **Análisis:** En relación con el anterior gráfico de dispersión, en este podemos observar que la acumulación del rating en el rango "Regular" se debe a que la mayor cantidad de reseñas o interacciones las tiene el mismo. Desde una perspectiva descriptiva esto se puede ver como una nube que oculta lo que está tras ella, al condensarse tanta poblacion en un mismo rango alcanzando grandes volúmenes, todos los cálculos y parámetros van a tender a esos valores, manteniéndose más estables en la plataforma que otros, como lo pueden ser los que pertenecen a los rangos "Alto" y "Bajo", sugiriendo que estos productos pueden ser de un consumo menos "masivo" o que probablemente por el hecho de la permanencia de esos productos no han podido deslumbrar ante lo que los oculta.


\chapter{Conclusiones y Recomendaciones}

\textbf{1.-} Conclusion 1 del trabajo de investigación.\

\textbf{Recomendación} 
Recomendación 1 del trabajo de investigación.\

\textbf{2.-} Conclusion 2 del trabajo de investigación.\

\textbf{Recomendación} 
Recomendación 2 del trabajo de investigación.\

\textbf{n.-} Conclusion n del trabajo de investigación.\

\textbf{Recomendación} Recomendación n del trabajo de investigación.\

\appendix
\renewcommand{\thechapter}{\Alph{chapter}}

\chapter{Anexo A}

\chapter{Anexo B}

\chapter{Anexo C}

