---
# --- Metadatos Básicos ---
title: "Análisis del uso de estrategias de descuentos  y su influyencia en la percepción de calidad y en la polarización del discurso del consumidor en Amazon Sales "
author:
   - Douglas Barreto
   - Laura Montes
   - Alejandro Huerfano
date: "Abril 2026"

# --- Metadatos Específicos de Plantilla ---
degree: "Computación I"
director: 
  - Jesus Ochoa 
  - Oliver Triveño
lugar: "Caracas"
facultad: 
  - Facultad de Ciencias Económicas y Sociales
  - Escuela de Estadistica y Ciencias Actuariales
# Ruta al escudo (relativa al archivo .Rmd)
escudo: "Latex/Classes/Escudos/faces"

# --- Bibliografía ---
bibliography: bibliografia.bib

# --- Configuración de Salida ---
output: 
  pdf_document:
    template: template.tex  # Llamamos al archivo de plantilla
    keep_tex: true                 # Útil para ver errores si ocurren
    toc: true                      # Generar índice
    number_sections: true
    citation_package: natbib       # Importante: forzar natbib porque tu plantilla lo usa

# --- Resumen (Abstract) ---
abstract: |
   Este trabajo analiza como las estrategias de descuentos influyen en la percepción de calidad y en la polarización del discurso del consumidor en Amazon Sales. Mediante un enfoque cuantitativo de alcance descriptivo-correlacional, se analizó un conjunto de datos de ventas de la plataforma, el cual fue sometido a un riguroso proceso de limpieza y depuración de valores atípicos. El análisis y la visualización de resultados se fundamentaron en técnicas de estadística descriptiva, empleando diagramas de caja, gráficos de dispersión e histogramas para identificar patrones de comportamiento. Los hallazgos concluyen que no existe una polarización crítica en el discurso del consumidor, sino un sesgo positivo marcado, se identificó una relación inversa entre el ahorro económico y la satisfacción ya que los productos con mayores descuentos presentaron niveles de satisfacción mas bajos y finalmente se determinó que el precio no es un factor relacionado a la calidad, sin embargo los productos con mayor costo desmostraron garantizar una experiencia mas satisfactoria mientras que en los productos económicos presentaron calificaciones mas variables a pesar de concentrar el mayor volumen de interacciones.
---

```{r setup, include=FALSE}
# Configuración global de chunks
knitr::opts_chunk$set(
  echo = FALSE,        # Mostrar código
  warning = FALSE,    # Ocultar advertencias
  message = FALSE,    # Ocultar mensajes de carga
  fig.align = "center",
  out.width = "90%",
  fig.pos = "H",
  out.extra = ""
)
```
```{r include=FALSE}
# Cargar librerías necesarias
library(tidyverse)
library(knitr)
library(kableExtra)
library(scales)
library(janitor)

#Limpieza del dataframe
df <- read.csv("11. Amazon Sales.csv", encoding = "UTF-8")
df_limpio <- df %>%
  janitor::clean_names() %>%
    
  #Seleccion de variables a utilizar para el estudio
  select(product_id, product_name, category, discounted_price, 
         actual_price, discount_percentage, rating, rating_count, review_title)%>%
         
  # Limpieza de simbolos y comas
  mutate(discounted_price = as.numeric(gsub("[^0-9.]", "", discounted_price)),
    actual_price = as.numeric(gsub("[^0-9.]", "", actual_price)),
    rating = as.numeric(rating), 
    rating_count = as.numeric(gsub(",", "",  rating_count)),
  # Convercion de porcentaje (ej. 50%) a decimal (0.50)
    discount_percentage = as.numeric(gsub("%", "", discount_percentage))/100
    ) 
  # Recalculo de porcentajes
  df_limpio <- df_limpio %>%
  mutate(discounted_price = actual_price - (actual_price*discount_percentage),
         discounted_price = round(discounted_price, 0))
  
  #Verificacion e imputacion de NA's
  
  df_limpio <- df_limpio %>%
  mutate(rating = replace_na(rating, mean(rating, na.rm = TRUE)), 
         rating_count = replace_na(rating_count, mean(rating_count, na.rm = TRUE))) 
  
  
  #Elimimacion de Outliers
  # Calculo  de límites para 'actual_price' usando IQR
Q1 <- quantile(df_limpio$actual_price, 0.25, na.rm = TRUE)
Q3 <- quantile(df_limpio$actual_price, 0.75, na.rm = TRUE)
IQR_val <- Q3 - Q1

# Definicion de límites
limite_inferior <- Q1 - 1.5 * IQR_val
limite_superior <- Q3 + 1.5 * IQR_val

# 2. Filtracion de datos
df_sin_atipicos <- df_limpio %>%
  filter(actual_price >= limite_inferior & actual_price <= limite_superior) 

  
```



\chapter*{Introducción}

Actualmente, el comercio electrónico ha tornado un rumbo distinto con respecto a las dinámicas de compra y venta de bienes, suplantando la interacción fisica de los objetos por un ecosistema basado en incentivos que actúan como mediador en las decisiones que pueda llegar a tomar el consumidor. En el entorno digital de ventas de Amazon, se moviliza bajo un flujo de datos donde el mismo usuario deberá, ante la imposibilidad de analizar un producto, recurrir a indicadores de valor que sugieren reducir su incertidumbre.

El costo de un artículo termina siendo más que un simple valor monetario, se convierte en un ancla que define la expectativa de un usuario de muchas maneras. El presente trabajo pretende realizar un desglose de la idea de que a un mayor descuento garantiza una mayor calificación en el rating, por medio de un análisis cuantitativo en la base de datos de Amazon Sales, buscando revelar cómo las estrategias de precios y descuentos moldean la percepción de calidad, donde señales como el ahorro pueden ser tan influyentes (o engañosas) como la calidad de un producto mismo.

Para alcanzar el objetivo planteado, el trabajo se ha estructurado de la siguiente manera: en el primer capítulo se presenta la situación problemática, objetivos y justificación; en el segundo se expone el marco referencial con las teorías que sustenta la investigación; en el tercer apartado se desarrolla el marco metódico, es decir, el paradigma que sustenta la acción transformadora; en el capítulo cuatro se expresan en gráficos los resultados del análisis de los mismos; y por último, el capítulo cinco, donde se presentan las conclusiones y recomendaciones sugeridas.

\chapter{Planteamiento del Problema}

En el ámbito del comercio electrónico o incluso en redes sociales, los criterios superficiales como el promedio de calificaciones en un producto, se asume convencionalmente como un indicador de éxito y satisfacción del usuario, sin embargo, el hecho de una calificación considerablemente “buena” ignora el sesgo intrínseco en las personas a la hora de puntuar.
  
El análisis crítico de un consumidor a través de reseñas es deteriorado por un sesgo de selección, es decir, se ven altamente motivados a la interacción sincera únicamente cuando su experiencia con el producto fue muy gratificante, o por el contrario, muy deficiente, así ocultando el rendimiento real del producto. En este campo también se incluye el operamiento de estrategias de descuento, se asocia con cambios en la percepción del consumidor para su compra inmediata; se dice que a mayor descuento del producto genera mayor satisfacción en el usuario y un mayor umbral de interacción.
	
El objetivo investigativo se centrará en un análisis comparativo a distintas distribuciones segmentadas del rating, con el fin de hallar patrones de comportamiento, siendo así, la identificación de anomalías con procedimientos estadísticos descriptivos; como dispersión en las calificaciones y frecuencia de términos críticos o interacciones como lo son las reseñas, permitiendo observar si el porcentaje del descuento y en el precio existe algún tipo de correlación, las cuáles en base a lo demostrado podría sugerir una discrepancia entre el rating y la crítica descriptiva.

En razón a lo antes expuesto, la investigación propuesta busca dar respuesta a las siguientes interrogantes:\


\textbf{1.}\ ¿De qué manera se distribuyen las calificaciones de los usuarios y en qué medida esta distribución revela una polarización en la percepción del producto?

  \textbf{2.}\ ¿Existe una correlación significativa entre el porcentaje de descuento aplicado y el promedio de calificación que sugiera que los usuarios son menos exigentes al evaluar productos adquiridos a menor precio?
  
\textbf{3.}\ ¿De qué manera el nivel de satisfacción del usuario, segmentado por rangos de calificación, condiciona el comportamiento del precio actual y el éxito en el posicionamiento de ventas de los productos?


\section{Justificación}

A pesar de la masividad del comercio electrónico, se halla una gran brecha en la compresión de como interactúan cognitivamente en el usuario las señales como el precio y los descuentos, caracterizado por la asimetría de información del entorno, el consumidor se encuentra dependiente a estos incentivos los cuales sirven como un filtro de información y evitar el riesgo de una mala compra.

La investigación se ve justificada debido a que se busca comprender como el descuento no solo es un simple ahorro de dinero, sino una señal de información, surgiendo el porqué de que ciertos niveles de precios pueden llegar a sesgar a críticas mas severas o complacientes en el usuario

Finalmente, la práctica de herramientas de programación como R para la depuración y análisis de datos justifica el rigor metodológico para traducir una grande base de datos, en razones, decisiones estratégicas y tendencias comerciales.\

\section{Objetivos}
 
\subsection{Objetivo General}
\begin{itemize}
  \item{Evaluar como la estrategia de descuentos influyen en la percepción de calidad y en la polarización del discurso del consumidor en Amazon Sales}
\end{itemize}

\subsection{Objetivos Específicos}
\begin{itemize}
  \item{Describir la distribución de las calificaciones para identificar la presencia de polarización en las opiniones de los usuarios.}
  \item{Comparar el promedio de rating en función de los rangos del porcentaje de descuento para determinar si a mayor descuento existe una tendencia a calificar con menor rigurosidad.}
   \item{Establecer agrupaciones de satisfacción basadas en el rating para determinar cómo estas categorías influyen en la variabilidad del precio actual y en el posicionamiento de las ventas.}

\end{itemize}

\chapter{Marco Teórico}

El riesgo de que un usuario de Amazon reciba un producto de mala calidad o defectuoso está presente. La asimetría de la información aborda situaciones en las que una de las dos partes (emisor y receptor) posee información que el otro desconoce; debido a este factor, el comprador se ve obligado a depender de reseñas que sirven como señalizadores que la misma empresa hace visibles para reducir la incertidumbre. Para superar esta asimetría, las señales deben garantizar que solo se envíe información que refleje atributos o capacidades reales del producto. En sintonía con las reseñas de Amazon, la prueba social es el fenómeno por el cual, si el comprador observa que muchos usuarios adquirieron el producto y otorgaron una buena puntuación, percibe que el riesgo de error es menor.

No obstante, la fiabilidad de estas señales no opera por sí sola, sino que se ve apoyada en la percepción económica del usuario aplicada durante el proceso de compra. En este contexto, el efecto anclaje (anchoring) toma un papel fundamental, ya que es un sesgo cognitivo en el que la primera información que percibe una persona condiciona la toma de sus decisiones. Al mostrar un precio inicial tachado y hacer énfasis en el costo posterior al descuento, el producto se vuelve más llamativo, e impulsa la compra por una percepción de ahorro más que por el valor intrínseco del bien. La utilidad de la transacción puede llegar a dominar la percepción general, provocando que el usuario otorgue calificaciones elevadas no necesariamente por la excelencia del producto, sino como un reflejo del bienestar derivado del ahorro percibido.

Cuando desplazamos el análisis hacia el precio actual, sin sesgos por ofertas, entra en juego el criterio de exigencia del usuario. Bajo este contexto, los productos con un mayor costo generan en el consumidor un rol más estricto; cualquier mínima discrepancia entre la calidad esperada y la obtenida se traduce en una penalización más severa en el rating, lo que conduce a una heterogeneidad de opiniones. De igual forma ocurre con los productos más económicos: el beneficio monetario hace que el usuario reduzca sus niveles de exigencia. En ambos casos, el juicio del consumidor se rige según la Teoría de la desconfirmación de expectativas.

\section{Bases Teóricas}

El análisis de satisfacción del consumidor en plataformas de e-commerce se rige bajo ciertas teorías psicológicas y económicas que buscan explicar la toma de decisiones en entornos "nublados" o de incertidumbre. Dichas bases teóricas le dan un sentido a que el comportamiento del consumidor no es anómalo o fuera de lo común, por el contrario, responden a sesgos cognitivos y estructuras de información planeadas por la plataforma que condicionan a los usuarios en el mercado. A continuación se describirán pilares teóricos que nutrirán los argumentos de este trabajo, y que guiarán el rumbo del informe.\

\subsection{El E-commerce como ecosistema de información}

El E-commerce es la práctica de comprar y vender productos a través de internet, consiste en la distribución, compra, venta, marketing y suministración de información por la plataforma. Caracterizándose por la comodidad y eficiencia, donde los compradores pueden explorar una gran variedad de productos desde la simpleza de su hogar. El E-commerce se centra en la sustitución de la experiencia física de ir a adquirir bienes, tendiendo a que los usuarios dependan totalmente de datos, en lo que respecta a los productos, que la plataforma proporciona o quiere que veas.

\subsection{La asimetría de información y mecanismos de señalización}

Es un femómeno económico, el cual aborda situaciones donde una parte de la transacción posee mayor o mejor información en comparación que la otra; por lo general esta disparidad genera un sesgo y desequilibrio en la toma de decisiones óptimas. Debido a esto, en este trabajo se hará prácticas descriptivas con la variable rating ya que es una especie de balanza entre lo que el vendedor sabe y lo que ignora el comprador.

\subsection{El efecto anclaje y sesgos cognitivos}

Cuando se refiere al efecto anclaje es un término que le designaron dos psicólogos hace aproximadamente 50 años, Amos Tversky y Daniel Kahneman. Con ese mismo nombre, querían hacer alusión al sesgo cognitivo que implica que la primera información que observe la persona queda "anclada" como un punto de referencia en sus pensamientos, lo cual influye en la toma de decisiones posteriores. En el contexto del estudio, a la hora de determinar el descuento de un producto el efecto anclaje se manifiesta al hacer énfasis en el nuevo precio, el comprador se quedará inconscientemente con la idea en la cabeza sin darle importancia a la calidad intrínseca del producto, siendo así un sesgo.

\subsection{Teoría de la Desconfirmación de Expectativas}

Esta teoría fué desarrollada principalmente por Richard Oliver, sugiere que la satisfacción percibida del usuario resulta de una comparación inconsciente entre lo esperado y el desempeño percibido. Puede categorizarse de tres maneras:

\begin{itemize}
  \item{Confirmación: Cuando se obtiene lo que se esperaba exactamente del producto}
  \item{Desconfirmación Positiva: Cuando el producto supera por completo las espectativas}
   \item{Desconfirmación Negativa: Cuando el producto no cumple con lo esperado}
\end{itemize}\
Compaginando con el trabajo, la teoría se vuelve muy útil debido a que permite identificar las razones por las cuales el usuario puede verse afectado psicológicamente, en el sentido de que, un precio elevado corresponde a una mayor exigencia, haciendo que si el sujeto halla un error o no es lo que se esperaba, el producto resultará en una desconfirmación negativa más grave.


\chapter{Marco Metódico}
A continuación se detalla la metodologia utilzada para abordar el presente estudio. En este apartado se exponen de manera estructurada los procedimientos estadísticos, las técnicas de procesamiento de datos y los criterios de segmentación que permiten operativizar los conceptos discutidos previamente en el marco teórico.
 
\section{Enfoque y Tipo de Investigación}

\ La investigación adopta un enfoque cuantitativo de tipo descriptivo-correlacional. El estudio está orientado a desglosar la interacción entre variables críticas como el precio y la satisfacción del cliente. Se busca determinar si existen patrones de comportamiento sistemáticos en la evaluación de productos, analizando cómo el incentivo económico del descuento altera la percepción de calidad del usuario. Este diseño permite observar la fuerza de asociación entre las métricas sin necesidad de establecer una relación de causa y efecto estricta.

\section{Fuente de Datos}

\ Para este estudio se utilizó el conjunto de datos denominado `Amazon_sales.csv`, el cual recopila información detallada sobre transacciones y valoraciones de usuarios en la plataforma. Para el desarrollo de los objetivos planteados, se han seleccionado variables de naturaleza numérica, tales como el precio original (actual_price), el precio con rebaja (discounted_price), el porcentaje de descuento aplicado(discount_percentage), la calificación otorgada (rating) y el volumen de participación (rating_count). 

\section{Procesamiento y Análisis de datos}

\ El tratamiento de la información se llevó a cabo mediante el lenguaje de programación R, empleando las librerías tidyverse, con especial énfasis en dplyr para la manipulación de datos y ggplot2 para la generación de evidencia visual. El proceso se realizó en las siguientes etapas:

\begin{itemize}
  \item {Limpieza de datos: Se procede con la depuración de las variables, eliminando caracteres especiales de las columnas de moneda y gestionando registros con valores ausentes en las métricas de satisfacción. Se recalcula los porcentajes en la variable de descuento del precio y se filtran los valores atipicos del precio actual para garantizar la integridad de los resultados. }
  \item{Análisis Descriptivo: Se ejecutan cálculos de tendencia central y dispersión, como la media, la mediana y la desviación estándar, con el fin de identificar la variabilidad del umbral de exigencia del consumidor frente a distintos niveles de precio.}
  \item{Tipificación y Normalización: Se realiza la normalización de los histogramas para que el área bajo la curva equivalga a 1, transformando la frecuencia absoluta en densidad de probabilidad. Posteriormente, utilizando la media y la desviación estándar de las variables, se procede con la tipificación de los datos para superponer la campana de Gauss sobre el histograma.}
  \item{Visualización: Se desarrollan histogramas para detectar la polarización de opiniones, diagramas de caja para segmentar la satisfacción por niveles de descuento y gráficos de dispersión que ilustran la densidad de la relación entre costo y calificación.}
  \item{Tabulación: Generación de tablas que resuman las estadisticas del rating, los rangos de descuento y las agrupaciones de satisfacción (Alta, Regular y Baja).}
\end{itemize}


\chapter{Análisis de Resultados}

\small A continuación, se presenta la interpretación de los resultados alcanzados mediante la aplicación de las metodologías detalladas previamente. El análisis se centra en caracterizar la distribución de los datos y en identificar las relaciones estadísticas de mayor relevancia, proporcionando una base sólida para comprender la dinámica de las calificaciones y los precios en el conjunto de datos estudiado.

\section{Polarización de Opiniones}

```{r, echo=FALSE, message=FALSE, warning=FALSE}
library(knitr)
library(kableExtra)
library(ggplot2)
library(dplyr)

calcular_moda <- function(x) {
  ux <- unique(x)
  ux[which.max(tabulate(match(x, ux)))]
}

# Calculos estadisticos
media_r <- mean(df_sin_atipicos$rating)
mediana_r <- median(df_sin_atipicos$rating)
moda_r <- calcular_moda(df_sin_atipicos$rating)
desviacion_r <- sd(df_sin_atipicos$rating)
minimo_r <- min(df_sin_atipicos$rating)
maximo_r <- max(df_sin_atipicos$rating)
total_registros <- nrow(df_sin_atipicos)

# Creacion de  Data Frame con los resultados 
tabla_resumen <- data.frame(
  Metrica = c("Total de Productos", "Media", "Mediana", "Moda", "Desviación Estándar","Mínimo", "Máximo"),
  Valor = c(total_registros, 
            round(media_r, 2), 
            round(mediana_r, 2), 
            round(moda_r, 2),
            round(desviacion_r, 2),
            round(minimo_r, 2), 
            round(maximo_r, 2))
)

# Creacion de la tabla con los resultados de las estadisticas descriptivas
tabla_resumen %>%
  kable(col.names = c("Estadístico", "Resultado"), 
        caption = "Estadísticas Descriptivas del Rating de Productos",
        align = "lc") %>% 
  kable_styling(bootstrap_options = c("striped", "hover", "condensed"), 
                full_width = FALSE, 
                position = "center")

#Histograma del rating

ggplot(df_sin_atipicos, aes(x = rating)) +
  geom_histogram(binwidth = 0.5, fill = "#FF9900", color = "white") +
  labs(title = "Distribución de Calificaciones (Ratings)",
       subtitle = "Análisis de polarización y sesgo de selección",
       x = "Calificación (1-5 Estrellas)",
       y = "Cantidad de Productos") +
  theme_minimal() +
  #línea roja para la media
  geom_vline(aes(xintercept = mean(rating, na.rm = TRUE)), 
             color = "red", linetype = "dashed", size = 1)


```

**Análisis:** La calificación promedio de un producto es de `r round(media_r,2)` y su mediana de `r round(mediana_r,2)` mostrando una concentración en la parte superior de la escala. El histograma muestra una distribución unimodal con un ligero sesgo negativo, donde la mayor cantidad de productos se agrupa por encima de las 4 estrellas. El hecho que la desviación estandar sea tan baja confirma que existe un consenso generalizado sobre la calidad de los artículos, descartando la presencia de una división crítica o polarización en la percepción de los usuarios dentro de esta muestra.

\newpage

\section{Comparación de Rating por Nivel de Descuento}

```{r, echo=FALSE, results='asis', message=FALSE, warning=FALSE}

# calculo de moda
moda2 <- function(x) {
  ux <- unique(x)
  ux[which.max(tabulate(match(x, ux)))]
}

# Creacion de rangos por descuento 
df_sin_atipicos <- df_sin_atipicos %>%
  mutate(rango_descuento = case_when(
    discount_percentage == 0 ~ "Sin Descuento (0%)",
    discount_percentage > 0 & discount_percentage <= 0.20 ~ "1% - 20%",
    discount_percentage > 0.20 & discount_percentage <= 0.40 ~ "21% - 40%",
    discount_percentage > 0.40 & discount_percentage <= 0.60 ~ "41% - 60%",
    discount_percentage > 0.60 & discount_percentage <= 0.80 ~ "61% - 80%",
    discount_percentage > 0.80 ~ "Más de 80%"
  )) %>%
  mutate(rango_descuento = factor(rango_descuento, 
                           levels = c("Sin Descuento (0%)", "1% - 20%", "21% - 40%", 
                                      "41% - 60%", "61% - 80%", "Más de 80%")))

# Estadisticas por rango
resumen_d <- df_sin_atipicos %>%
  group_by(rango_descuento) %>%
  summarize(
    N = n(),
    Media = round(mean(rating), 3),
    Mediana = round(median(rating), 3),
    Moda = moda2(rating),
    Desv_Est = round(sd(rating), 3)
  )

# Calculo de la  correlación
cor_val <- cor(df_sin_atipicos$rating, df_sin_atipicos$discount_percentage, method = "pearson")
cat("**Coeficiente de Correlación de Pearson:** ", round(cor_val, 2))

# Tabla resumen de estadisticas 
resumen_d %>%
  kable(col.names = c("Rango de Descuento", "Productos", "Media", "Mediana", "Moda", "D.E."),
        caption = "Satisfacción por Intervalos de Descuento",
        align = "lccccc") %>%
  kable_styling(bootstrap_options = c("striped", "hover", "condensed"), full_width = FALSE, position = "center")
 


#Gráfico de cajas para comparar distribuciones
ggplot(df_sin_atipicos, aes(x = rango_descuento, y = rating, fill = rango_descuento)) +
  geom_boxplot(alpha = 0.6, outlier.color = "red", outlier.alpha = 0.5) +
  scale_fill_manual(values = c( "Sin Descuento (0%)" = "#e47911", "1% - 20%" = "#FF4500", 
  "21% - 40%" = "#FF9900", "41% - 60%" = "#FFb300","61% - 80%" = "#FFD814", "Más de 80%" = "#FFE04F" 
  ))  + 
  labs(title = "Distribución del Rating por Intervalos de Descuento",
       x = "Porcentaje de Descuento",
       y = "Rating") +
  theme_minimal() +
  theme(legend.position = "none",
        axis.text.x = element_text(angle = 45, hjust = 1)) 

```
\newpage

**Análisis:** Se observa en la tabla y el gráfico de cajas, que hay una tendencia decreciente ligera pero constante en el rating promedio a medida que aumenta el porcentaje de descuento. Los productos sin descuento lideran la satisfacción con una media de `r round( resumen_d$Media[resumen_d$rango_descuento == "Sin Descuento (0%)"], 2)`, los rangos de descuento intermedios por otra parte presentan la mayor cantidad de valores atípicos y mayor desviación estándar, lo que refleja una opinión más crítica por parte de los compradores en este segmento. Contrario a la hipótesis de una menor rigurosidad a mayor descuento, donde se esperaría que el rating subiera porque el cliente esta satisfecho con el ahorro, los datos muestran que los productos con descuentos superiores al 80% tienen el promedio más bajo. Con el coeficiente de correlacion se puede comprobar entonces como el rating y el descuento presentan una relacion inversa. 

\section{Gráfico de dispersión entre el precio actual y el rating}

```{r, echo=FALSE, fig.align='center', message=FALSE, warning=FALSE, out.width= "100%", fig.width=10, fig.height=7}

#segmentación del rating en rangos usando cuartiles
df_sin_atipicos$rango_satisfaccion <- cut(
  df_sin_atipicos$rating, 
  breaks = quantile(df_sin_atipicos$rating, probs = seq(0,1, length.out = 6)), 
  labels = c("Muy malo", "Malo", "Regular", "Bueno", "Muy bueno"),
  include.lowest = TRUE,
  right = FALSE          
)
#Tabla de segmentacion
tabla_segmentacion <- df_sin_atipicos %>%
  group_by(rango_satisfaccion) %>%
  summarise(
    Intervalo = paste0("[", round(min(rating), 2), " - ", round(max(rating), 2), "]"),
    Cantidad = n()
  ) %>%
  arrange(rango_satisfaccion)

tabla_segmentacion %>%
  kable(col.names = c("Rango de Satisfacción", "Intervalo de Rating", "Cantidad de Productos"),
        caption = "Distribución de Productos por Rango de Satisfacción",
        align = "clc") %>%
  kable_styling(bootstrap_options = c("hover", "condensed"), 
                full_width = FALSE, 
                position = "center")

#creacion del grafico de dispersion
ggplot(df_sin_atipicos, aes(x = actual_price, y = rating, color = rango_satisfaccion)) +
  geom_jitter(alpha = 1.0, size = 1.5) + 
  theme_light() +
  scale_color_manual(values = c(
    "Muy malo" = "#FFE04F", 
    "Malo"     = "#EEB422", 
    "Regular"  = "#FF4500", 
    "Bueno"    = "#FF8C00", 
    "Muy bueno"= "#8B4513"
  )) +
  labs(
    title = "Dispersión entre el precio actual y el Rating",
    x = "Precio Actual",
    y = "Rating",
    color = "Rango de Satisfacción"
  ) +
  theme(legend.position = "bottom")

```


**Análisis:** En el gráfico se puede visualizar que en el rango de "Alta" satisfacción, su distribución está a lo largo de todo el eje X, asumiendo que en ese subgrupo los precios varían mucho a comparación de los productos que abarcan el rango de "Regular". Siendo estos mismos productos económicos (considerablemente por debajo de las 2500 rupias) los más abundantes de su distribución, logrando calificaciones desde 4.5 a 5, lo que nos sugiere desde un principio que un precio muy elevado no es una condición necesaria para tener un rating de excelencia. A medida de que el precio actual va superando las 5000 rupias se observa que los productos del rango "Bajo" desaparecen casi por completo, revelando que en ese umbral cuando los precios son bajos es presente el riesgo de que se pueda obtener un producto excelente o uno malo, y que a precios más altos la distribución se va comprimiendo más en la parte superior, llegando a tener como calificación mínima al menos de "Regular", desapareciendo las calificaciones bajas.

\section{Análisis del volumen de interacción en base a los rangos de satisfacción}

```{r, echo=FALSE, fig.align='center', message=FALSE, warning=FALSE, out.width= "80%", fig.height=6}

#se agrupa la cuenta de la interacción en cada rango de satisfacción

volumen_interaccion <- df_sin_atipicos %>% 
group_by(rango_satisfaccion) %>% 
summarise(volumen_interaccion = sum(rating_count))  

#se hace un gráfico de columnas para visualizar el volumen de interaccion
ggplot(volumen_interaccion, aes(x = fct_reorder(rango_satisfaccion, volumen_interaccion), y= volumen_interaccion)) + geom_col(fill = "#FF9900", color = "white")  + scale_y_continuous(labels = label_number(big.mark = ".", decimal.mark = ",")) + theme_minimal() + labs(title = "Volumen de interacción entre cada rango de satisfacción", x = "Rango de satisfacción", y = "Interacciones")


```

**Análisis:** En relación con el anterior gráfico de dispersión, en este podemos observar que la acumulación del rating en el rango "Regular" se debe a que la mayor cantidad de reseñas o interacciones las tiene el mismo. Desde una perspectiva descriptiva esto se puede ver como una nube que oculta lo que está tras ella, al condensarse tanta población en un mismo rango alcanzando grandes volúmenes, todos los cálculos y parámetros van a tender a esos valores, manteniéndose más estables en la plataforma que otros, como lo pueden ser los que pertenecen a los rangos "Alto" y "Bajo", sugiriendo que estos productos pueden ser de un consumo menos "masivo" o que probablemente por el hecho de la permanencia de esos productos no han podido deslumbrar ante lo que los oculta.

\section{Satisfacción vs Precio actual}

```{r, echo=FALSE, message=FALSE, warning=FALSE, fig.align='center', fig.height=6}

ggplot(df_sin_atipicos, aes(x = rango_satisfaccion, y = actual_price, fill = rango_satisfaccion)) +
  geom_boxplot(alpha = 0.7, outlier.color = "red") +
  scale_fill_manual(values = c("Muy malo" = "#FF4500", "Malo" = "#FF8C00", "Regular" = "#EEB422", 
  "Bueno" = "#FFE04F", "Muy bueno" = "#8B4513")) +
  labs(title = "Variabilidad del Precio según Satisfacción",
       x = "Rango de Satisfacción",
       y = "Precio Actual") +
  theme_minimal() +
  theme(legend.position = "none")

```
**Análisis:** El diagrama de cajas nos permite visualizar cómo están distribuidos los costos asociados a cada rango de satisfacción. Un punto resaltante es el hecho de que la linea divisora (mediana) de la caja "Alta" está levemente por encima de la mediana de los demás, aunque la diferencia no es abismal nos quiere decir que la excelencia en Amazon se paga un poco más cara, sin embargo, se observa que la misma caja es más grande que las demás, es decir, los precios tienden a variar más entre lo barato y lo caro, por ende, en ese umbral de satisfacción el mercado no está tan estandarizado o no es tan uniforme en lo que respecta a precios de los productos.

Por otra parte, la cantidad de datos elevados que se hallan en el umbral "Regular", se debe evidentemente a que ahí está la mayor concentración de reseñas, esto no quiere decir que esa distribución en específico predomine por ellos, por el contrario, la caja es la más comprimida hacia abajo en comparación de las otras dos, dando a entender que la inmensa mayoría de los productos se agrupan en lo barato, no obstante, existe un subgrupo de outliers en ese rango que a pesar de sus precios carísimos no logran pasar una calificación superior. Al contrastar la caja "Baja" y "Regular", vemos que son bastante similares, lo que cambia en este renglón es que los productos malos suelen ser en su mayoría de bajo costo, esto lo confirmamos debido a que no hay tantos outliers fuera de esa caja, lo cual tiene sentido, si alguien paga una cantidad de dinero muy alta y el producto es muy malo, la plataforma suele hacer que "desaparezca" o que no tenga visualización ante los usuarios de la plataforma.


\chapter{Conclusiones y Recomendaciones}

\textbf{1.-}\ Dando respuesta a la primera interrogante de la investigacion tras analizar la distribución de las calificaciones en el conjunto de datos de Amazon Sales, se concluye que no existe una polarización crítica en el discurso del consumidor, sino un marcado sesgo positivo como se pudo observar en la acumulación de puntajes en el extremo superior del histograma. Esto demuestra que el sistema de reseñas de Amazon actúa como un filtro de confianza más que como un espacio de crítica exhaustiva. Este sugiere la presencia de un sesgo de selección, donde los usuarios que deciden participar en el sistema de calificaciones son mayoritariamente aquellos cuya expectativa fue satisfecha o superada, omitiendo registrar experiencias mediocres o negativas que generarían una distribución más equitativa o bimodal. 

\textbf{Recomendación} 
\ Se recomienda diseñar estrategias de recolección de datos que motiven a los compradores con experiencias "regulares" y "malas" a dejar su opinión. Al capturar la opinión de este segmento, la plataforma obtendría una base de datos más equilibrada, permitiendo identificar fallas sutiles en los productos que actualmente quedan ocultas bajo el alto promedio de calificaciones, pero que a largo plazo podrían afectar la retención de clientes, esto permitiría equilibrar el sesgo de positividad y obtener una visión más realista del rendimiento de los productos.

\textbf{2.-}\ Se concluye que, contrario a la hipótesis de una menor rigurosidad por parte del consumidor ante los descuentos, existe una relación inversa leve entre el ahorro económico y la satisfacción percibida. Los datos demuestran que los productos con mayores descuentos presentan los niveles de satisfacción más bajos de la muestra. Este fenómeno sugiere que descuentos excesivamente agresivos podrían estar asociados a productos que no cumplen plenamente con las expectativas de calidad o que generan una percepción de menor valor real en el usuario. En definitiva, el descuento no actúa como un amortiguador de la crítica; por el contrario, los productos a precio completo o con rebajas mínimas son los que logran mantener los estándares de calificación más altos y consistentes.

\textbf{Recomendación} 
\ Se recomienda investigar por qué los productos con descuentos muy altos tienen las notas más bajas. Es necesario revisar si estos artículos presentan defectos o si la calidad es inferior a lo esperado. Al entender esto, se pueden evitar ofertas que aunque parecen atractivas por el precio, terminan generando clientes insatisfechos y dañando la imagen del proveedor.

\textbf{3.-} Respondiendo la tercera pregunta de investigación, contrastando el gráfico de volumen de interacciones y dispersión, se concluye por definitiva que el precio actual no es un determinante para la excelencia del producto en cuanto a la calificación, pero si como un atenuador o filtro de confianza al igual que el sistema de reseñas de Amazon, ya que, el análisis bivariado nos demuestra que es posible llegar a ver calificaciones altas a lo largo de toda la distribución de precios, sin embargo, a medida que el precio va aumentando (por encima de 5000 rupias) la distribución se visualiza más compacta en el rango "Regular", eliminando por completo el umbral de los "Bajos". Por otra parte, en el posicionamiento de ventas (medido por interacciones) nos sugiere que una gran parte de los usuarios se sitúan en las compras económicas, teniendo en cuenta que en ese rango de precio las calificaciones son mucho más volátiles, es decir, se les otorga una mayor visualización o hay un mayor interés en esos productos a pesar de que el nivel de satisfacción no sea el más confiable, indicando que a la hora de adquirir un bien de un costo elevado, garantiza una experiencia como mínimo "Regular" para el usuario.\

\textbf{Recomendación} Se recomienda a los vendedores y analístas del mercado, no utilizar el precio elevado como un factor que lidera en ventas, sino como una herramienta que garantiza una reputación buena en sus productos. Dado a que el mayor volumen de interacciones está en la zona de los artículos económicos, se sugiere a las marcas un refuerzo en sus controles de calidad para así contrastar con una estabilidad en el rating de sus productos más uniforme. Para los artículos de "Alta gama", es muy vital un enfásis en el marketing sobre la seguridad de compra, ya que los datos afirman que a la hora de pagar por un producto caro, se garantiza una buena experiencia en los resultados de sus compradores.\

\chapter{Bibliografía}

\begin{itemize}
\item{Elena Bello. (2024, 4 de octubre). ¿Qué es e-Commerce y cómo crear un comercio electrónico?. https://www.iebschool.com/hub/comercio-online-ecommerce/}
\item{Payoneer Team. (2025, 8 de noviembre). E-commerce: qué es, beneficios y estrategias. https://www.payoneer.com/es/resources/business/guia-ecommerce/}
\item{Andrew Bloomenthal. (2025, 31 de julio). Explicación de la información asimétrica en economía. https://www.investopedia.com/terms/a/asymmetricinformation.asp}
\item{Mohn, Elizabeth. (2025). Asimetría de la información. https://www.ebsco.com/research-starters/social-sciences-and-humanities/information-asymmetry}
\item{Isabel Rovira Salvador. (2018, 21 de marzo). Efecto anclaje: las características de este sesgo cognitivo. https://psicologiaymente.com/psicologia/efecto-anclaje}
\item{Anuja Shukla, Anubhav Mishra, Yogesh K. Dwivedi. (2026, 14 de marzo). Expectation Confirmation Theory (ECT). https://open.ncl.ac.uk/theories/14/expectation-confirmation-theory/}
\end{itemize}

\appendix
\renewcommand{\thechapter}{\Alph{chapter}}

